臺灣高等法院民事判決  
110年度上字第429號
上  訴  人  吳致緯（即葉能耀之承當訴訟人）   

訴訟代理人  羅瑞洋律師
被 上訴 人  吳昶甫  
訴訟代理人  戴碩甫律師
            陳文彬律師
備 位被 告  吳智良  

            吳宜哲  
共      同
訴訟代理人  曾紀穎律師                         
上列當事人間請求確認通行權等事件，上訴人對於中華民國109
年11月30日臺灣士林地方法院107年度重訴字第578號第一審判決
，提起上訴，本院於110年12月29日言詞辯論終結，判決如下：
    主  文
上訴駁回。
第二審訴訟費用由上訴人負擔。
原判決主文第二項應更正為「上訴人應容忍被上訴人移除原判決
附圖一所示編號B通道上之地上物、鋪設柏油路面供通行使用，
並不得為任何妨礙被上訴人通行之行為」。
　　事實及理由
壹、程序方面：
一、按訴之預備合併，因先位之訴有理由，為備位之訴之解除條
    件，其解除條件應以先位之訴判決確定時，始為其解除條件
    成就之時。被上訴人於第一審提起主觀及客觀預備合併之訴
    ，以「先位聲明」、「備位聲明」為其請求，其中先位請求
    以上訴人為被告，備位請求係以吳智良、吳宜哲為共同被告
    。該備位請求未經第一審為審判，雖應隨同上訴人先位請求
    之合法上訴，發生移審之效力，並於第二審認為被上訴人先
    位請求無理由時，因停止條件成就而應加以審判。然因該備
    位請求並未經原審審判，備位被告既非受裁判人，不得聲明
    不服，尚不因上訴人就先位請求提起上訴，備位請求生移審
    效力，而得謂其係「上訴人」或「視同上訴人」（最高法院
    106年度台上字第736號裁定要旨參照）。本件原審就被上訴
    人之先位聲明為全部勝訴之判決，上訴人就先位之訴敗訴部
    分提起上訴，則就備位之訴部分隨同生移審之效力，並於本
    院審理時認為被上訴人先位之訴無理由時，因停止條件成就
    而應加以審判，爰列原審被告吳智良、吳宜哲為備位被告。
    備位被告辯稱預備之訴不生移審效力，不應將備位被告列為
    本件二審之當事人云云，並不可採。
二、又按不變更訴訟標的，而補充或更正事實上或法律上之陳述
    者，非為訴之變更或追加，民事訴訟法第256條亦有明定。
    被上訴人於本院將先位聲明第2項及備位聲明第2項關於移除
    地上物之部分，各更正為「上訴人應容忍其移除B方案通道
    上之地上物」、「備位被告應容忍其移除C方案通道上之地
    上物」等（本院卷第220頁，B、C方案詳如後述），核屬更
    正事實上及法律上之陳述，非為訴之變更或追加，且經上訴
    人及備位被告同意（本院卷第221頁），自應准許。
貳、實體方面﹕ 
一、本件被上訴人主張：伊為坐落臺北市○○區○○段○○段000○000
    地號土地（合稱系爭土地，以下同小段土地均以地號分稱）
    及其上同區○○路（下稱○○路）000巷0弄6號、8號房屋（合稱
    系爭房屋）之所有人，上訴人、吳智良、吳宜哲分別為531-
    6、533-1、533-4地號土地所有人，上開5筆土地原為吳氏家
    族之共有土地，嗣經地籍重測與分割而為兩造分別所有，惟
    系爭土地因分割成為袋地，而與○○路000巷道間無適宜之聯
    絡，致不能為通常使用，爰依民法第787條、第789條規定，
    先位聲明：㈠確認伊就「上訴人所有之531-6地號土地如原判
    決附圖一（下稱附圖一）所示編號B（面積為70.06平方公尺
    ）之土地」（下稱B方案）有通行權存在。㈡上訴人應容忍伊
    移除B方案通道上之地上物、鋪設柏油路面供通行使用，並
    不得為任何妨礙伊通行之行為。如認先位聲明無理由，備位
    聲明：㈠確認伊就「吳智良所有之坐落同小段533-1地號土地
    如原判決附圖二所示編號C（面積為5.25平方公尺）之土地
    ，及吳宜哲所有之同小段533-4地號土地如原判決附圖二所
    示編號C'（面積為68.85平方公尺）之土地」（下合稱C方案
    ）有通行權存在。㈡備位被告應容忍伊移除C方案通道上之地
    上物、鋪設柏油路面供通行使用，並不得為任何妨礙伊通行
    之行為。
二、上訴人則以：被上訴人曾於民國105年間對坐落511、519地
    號土地之所有人即訴外人郭展義、楊金來起訴，請求確認通
    行權，依另案鈞院106年度重上字第421號判決、臺灣士林地
    方法院95年度訴字第237號判決理由認定尚有其他通路可通
    行，517地號土地可經由515-2地號土地通行○○路。而C方案
    原即係供人通行之用，較之B方案損害更少，且C方案土地地
    勢較B方案土地高，與系爭土地高度較接近，係因備位被告
    故意欺騙法院而改變地形地貌，應以C方案為通行權等語，
    資為抗辯。
三、備位被告均以：本件共有土地原係吳氏家族五房所共有，各
    房區塊內子孫所分得土地如有袋地，應由各房自行協商解決
    。而被上訴人外祖父吳連堂與上訴人祖父吳連勇為同房兄弟
    ，於辦理土地分割時，已約定日後如需通行吳連勇之土地，
    需與吳連勇換地，故被上訴人應與上訴人協商通行道路。伊
    並無變更土地之地形地貌，C方案非附近居民通行至○○路之
    道路使用，其上數十年都由證人吳星種植高經濟作物如櫻花
    、松柏等，倘讓被上訴人通行且鋪設柏油，將破壞原本土壤
    土質，且其土質較鬆軟，如未做好水土保持，長期車輛通過
    將有崩塌危險；而B方案本即有規劃汽車通行之用，其上僅
    種植蔬菜作物，故B方案對鄰地所有人侵害較小等語，資為
    抗辯。
四、原審為上訴人敗訴之判決，上訴人不服，提起上訴，上訴聲
    明：㈠原判決廢棄。㈡被上訴人在第一審之訴駁回。被上訴人
    答辯聲明：上訴駁回。備位聲明同前所述。 
五、兩造不爭執事項：（本院卷第99、154、374頁）
  ㈠被上訴人為系爭土地及其上系爭房屋之所有人，系爭土地為
    袋地等情，有土地登記第一類謄本、地籍圖謄本及異動索引
    附卷可憑（士調字卷第9至10、28頁、本院卷第351至357）
    。
  ㈡517地號土地，於重測前為○○段○○○小段252地號土地，與516
    （重測前同小段252-1地號）、515、515-1、515-2及515-3
    （以上為重測前同小段252-5地號）等地號土地，原為訴外
    人大房吳連田及吳次夫、二房吳菊、三房吳阿水、四房吳彩
    超、五房吳阿屘及吳阿添等7人所共有。其中吳彩超死亡後
    ，應有部分由被上訴人之外祖父吳連堂、吳連地、上訴人祖
    父吳連勇等人繼承共有，嗣前開共有土地於71年間因分割、
    76年地籍圖重測後，分割重測後之517地號土地為吳連堂單
    獨所得，516地號土地為吳阿添單獨所有，515地號土地為吳
    阿屘單獨所有。另518地號土地於重測前為○○段○○○小段251-
    4地號土地，與其毗鄰同段531、531-1、531-2、531-3、531
    -4、531-5、531-6（以上為重測前○○○小段224地號，含合併
    同小段228-4地號）、532（即重測前同小段228-3地號），
    及533、533-1、533-2、533-3、533-4、533-5、533-6（以
    上為重測前同小段224-1地號，含合併同小段251-3地號）等
    地號土地，亦為前揭吳彩超、吳阿屘、吳阿添、吳阿水、吳
    連田、吳次夫等6人（即除吳菊外，其餘共有人均相同）所
    共有。其中吳彩超死亡後，應有部分亦由吳連堂、吳連地、
    吳連勇等人繼承共有。嗣前開共有土地於71年間分割、76年
    地籍圖重測後，分割重測後之518地號土地為吳連堂單獨所
    有，531地號土地為吳連勇單獨所有，532地號土地為吳星、
    吳豐所共有，533地號土地為吳豐、吳星、吳英三、吳林文
    子、吳珮琳、吳智良所共有。517、518地號土地再於84年間
    登記由被上訴人分割繼承單獨所有，有地籍圖謄本及臺北市
    土地登記簿影本在卷可查（本院卷第259、271至348頁）。
  ㈢上訴人為531-6地號土地所有人，並與518地號土地毗鄰。531
    -6地號土地於96年4月2日分割自同段531-4地號土地，同段5
    31之4地號土地於92年4月11日分割自同段531地號土地，有
    地籍圖謄本、土地登記第一類謄本及異動索引附卷可考（士
    調卷第28頁、原審卷一第93頁、本院卷第359至362頁）。
　㈣被上訴人曾對511、519地號土地所有人郭展義、楊金來提起
    確認通行權訴訟，經原法院以105年度重訴字第92號、本院1
    06年度重上字第421號民事判決駁回確定，有該判決在卷可
    查（原審卷一第28至34之2頁）。
  ㈤吳智良為533-1地號土地所有人，吳宜哲為533-4地號土地所
    有人，有土地建物查詢資料及異動索引在卷可憑（原審卷一
    第131至132頁、本院卷第363至370頁）。
六、被上訴人依民法第787、789條規定，先位聲明訴請確認就上
    訴人之531-6地號土地有B方案通行權存在，備位聲明訴請確
    認就吳智良之533-1地號土地、吳宜哲之533-4地號土地有C
    方案通行權存在等情，為上訴人及備位被告所否認，並以前
    詞置辯。茲就兩造之爭點及本院之判斷，詳述如下：
  ㈠被上訴人先位聲明確認其就上訴人之531-6地號土地有通行權
    存在，B方案為最適當之方案，有無理由？
　⒈按因土地一部之讓與或分割，而與公路無適宜之聯絡，致不
    能為通常使用者，土地所有人因至公路，僅得通行受讓人或
    讓與人或他分割人之所有地。數宗土地同屬於一人所有，讓
    與其一部或同時分別讓與數人，而與公路無適宜之聯絡，致
    不能為通常使用者，亦同，民法第789條第1項定有明文。依
    照其立法意旨，乃因土地所有人讓與土地之一部或分割土地
    時，就其可能造成不能與公路為適宜之聯絡之情形，為其能
    預見而得事先安排，土地所有人不能因自己之讓與或分割土
    地之任意行為，導致對當事人以外之其他土地所有人造成不
    測之損害，此法條所規定之通行權性質上乃土地之物上負擔
    ，隨土地而存在，土地所有人將土地分割成數筆，同時或先
    後讓與數人，應仍有該法條規定之適用。又所謂「同屬於一
    人」非指狹義之一人，其涵義包括相同數人。
  ⒉經查，517地號土地分割自重測前○○段○○○小段252地號土地，
    而518地號土地與毗鄰之531之6地號土地，則分別分割自重
    測前○○段○○○小段251-4、224地號土地，均原為兩造之先祖
    即吳氏家族五大房所共有，其中四房吳彩超死亡後，應有部
    分由吳連地、被上訴人之外祖父吳連堂、上訴人祖父吳連勇
    等兄弟共同繼承而為共有，嗣土地於71年間因分割、76年地
    籍圖重測後，系爭土地為吳連堂取得，531地號土地為吳連
    勇取得所有權，嗣輾轉經分割、移轉、繼承等原因，由被上
    訴人取得系爭土地，上訴人取得531之6地號土地所有權，再
    對照地籍圖謄本（士調卷第28頁），上開土地經分割後，系
    爭土地已無從通往○○路000巷道路，而成為袋地等情，為兩
    造所不爭執（不爭執事項㈠㈡㈢），並經本院於110年9月27日
    至現場勘驗，被上訴人指明系爭房屋位置，因現況無道路可
    通行，或須經過第三人土地，然第三人郭展義已架設鐵門及
    欄杆禁止他人通行等情，有勘驗筆錄及現場照片在卷可參（
    本院卷第197、207至208頁），揆諸上開說明，被上訴人自
    得向他分割人之所有地主張通行權至公路。
  ⒊被上訴人前曾欲通行511、519地號土地，而對郭展義、楊金
    來提起另案確認通行權之訴，經臺灣士林地方法院105年度
    重訴字第92號判決駁回，被上訴人不服提起上訴後，經本院
    106年度重上字第421號判決駁回上訴確定（不爭執事項㈣）
    ，楊金來於該案中稱：518、531之6地號土地原地主吳連堂
    、吳連勇為兄弟，雙方有協定道路，不應通行伊土地，應由
    其後代自行協調通行範圍等語（106年度重上字第421號卷一
    第477頁，影本見本院卷第475至478頁）。並經證人吳星於
    本院結證稱：71年間吳氏五大房家族分割土地之事，伊是三
    房代表，因光復初期共有土地沒有分，稅金及使用之土地位
    置都吵吵鬧鬧。大家商量結果在公廳請有名望吳萬水一起協
    調分割土地之事，先分五大份，在祖先面前，用罐子用筷子
    夾起來抽籤，認定每一房分的土地，是用抽籤號碼決定的，
    用石碑、石頭分地界線，各房的土地都有通路連接到大馬路
    ，不是現在的○○路。到71年間農業區舊有房子可以改建農舍
    ，因為伊房子下雨會漏水，所以就想請共有人簽同意書，因
    為土地還沒有分割登記完畢，有寄存證信函給吳連堂等所有
    權人，希望一起來談，經過3、4天之後，吳連堂一開始很不
    高興，後來比較有共識，照原來抽籤分配位置為主，大家也
    同意，各房內部問題要自己解決，分割出來與原來的圖有一
    點落差，五大房土地分割圖（被上證1）是伊母親交代下來
    ，是當時吳萬水確定的分配的圖。去代書的時候，吳連堂與
    吳連勇有爭執，後來有共識，如果吳連堂要走吳連勇的地，
    吳連堂的地要交換地給吳連勇，有寫字據，附近每房住家都
    知道這件事，但伊沒有看到字據，後來吳連堂、吳連勇去世
    ，應該有將字據交給下一代。原來是通行隔壁楊金來的地，
    是三七五租約，這不是他的地，吳連堂有發現將來其他人可
    能不給他走，要從吳連勇這邊通過，所以就談條件土地交換
    ，這是各房私下的事情自己去解決等語（本院卷第376至379
    頁），並提出五大房土地分割圖供參（本院卷第259頁）。
    足證，吳氏家族五大房在分割土地時，已有各房內部問題由
    各房自行解決之共識，吳連堂、吳連勇兄弟於分割土地時曾
    就日後通行道路商議，並曾洽談土地交換之事。而上訴人與
    被上訴人都是四房下的子孫，為同輩表兄弟，此為兩造所不
    爭執（本院卷第374頁），且被上訴人之518地號土地與上訴
    人之531之6地號土地毗鄰，被上訴人得經由531之6地號土地
    通行至○○路000巷道路，有附圖一可參，故被上訴人依民法
    第789條規定，自有通行531-6地號土地以連接公路之必要。
　⒋又按關於鄰地通行權之規定，係以調和土地利用，促進地盡
    其利為目的，令周圍地所有人負有容忍被通行之義務，民法
    第787條第2項就鄰地通行權人應於通行必要範圍內，擇其周
    圍地損害最少之處所及方法為之之規定，於第789條第1項所
    定之情形，亦有其適用。次按袋地通行權紛爭事件，當事人
    就袋地通行權是否存在及其通行方法，互有爭議，法院即須
    先確認袋地對周圍地有無通行權，待確認通行權後，次就在
    如何範圍及方法，屬通行必要之範圍，由法院依社會通常觀
    念，斟酌袋地之位置、面積、用途、社會變化等，並就周圍
    地之地理狀況、相關公路之位置，與通行地間之距離，周圍
    地所有人之利害得失等因素，依具體個案之情況，為雙方利
    益與損害之權衡予以審酌，方屬適法（最高法院110年度台
    上字第3005號判決意旨參照）。 
  ⒌被上訴人主張之B方案為路寬2.5公尺之長條狀路形，經地政
    機關測量，使用面積為70.06平方公尺，有附圖一為據，衡
    以車輛單向通行之寬度，考量地勢坡度，及○○路000巷路寬
    為2.6公尺至5.5公尺間，有道路照片上之測量噴漆可參（原
    審卷一第182至183頁）等情狀，認被上訴人主張以2.5公尺
    為路寬尚屬必要。經本院現場勘驗，518地號土地地勢明顯
    高於531之6、533之4地號土地之地勢，越往南地勢越高，B
    、C方案路徑上，現況均有高低落差之坡崁。B方案現況有鐵
    捲門、圍牆圍住通行○○路000巷位置，鐵捲門後方有部分空
    地，目前531之6地號土地上有部分為菜園，在B方案通行路
    徑往南方向有高約2公尺以上之坡崁，B方案與C方案中間有
    圍牆及綠色鐵絲網隔開，目前B方案無既成道路，上訴人有
    種植蔬菜，部分土地上有植物等情，有勘驗筆錄及現況照片
    可憑（本院卷第197、200至205頁）。審之該方案係採沿著
    土地地界邊緣平行之方式，較不致影響531之6地號土地之整
    體利用，而531之6地號土地面積313.01平方公尺，有土地建
    物查詢資料可參（本院卷第359頁），且該地臨○○路000巷，
    扣除B方案占用面積後，尚有242.95平方公尺可使用（313.0
    1㎡－70.06㎡），難謂因部分供通行使用而使該土地失去價值
    ，雖因通行道路而需移除上訴人所種蔬菜（本院卷第203頁
    ），所造成上訴人之經濟損失非大。至於該地南面雖有部分
    坡崁存在，被上訴人已表明設置通行路面時會擇坡崁高程位
    置，與○○路000巷交接處之低程位置計算高低落差之後，平
    均分攤坡度，避免破壞現有之坡崁等情（本院卷第197頁）
    ，堪認雖因地勢與518地號土地有高低落差，尚無窒礙難行
    之處。再對照C方案必須同時通行吳智良、吳宜哲所有之533
    -1、533-4地號土地面積共計74.1平方公尺，始可連通○○路0
    00巷道路，B方案占用面積較小，且C方案往南路徑上，目前
    為雜草、植物及多處坡崁，533-4地號土地上有種植具經濟
    價值之樹木，現況並無既成道路，亦有勘驗筆錄及現況照片
    可參（本院卷第197、206頁），如因通行道路而移除作物，
    或鋪設柏油路面致有影響土質之虞，相較B方案對鄰地所有
    人或使用人之利益損害較大，本院考量通行之路線上之地上
    作物、通行地現在之使用情形，並就周圍地之地理狀況、相
    關公路之位置，與通行地間之距離等因素，認被上訴人以B
    方案既可達到通行目的，亦可兼達對鄰地所有人損害最小之
    方式，核屬通行必要範圍內，以損害最少之處所及方法為之
    ，應予准許。C方案非屬最適當之方案。
　⒍上訴人雖辯稱C方案原為附近居民包含被上訴人通行至○○路00
    0巷之通路，備位被告於原審改變地形地貌，欺騙法院，C方
    案為損害最小之方案云云，並提出相關照片供參（原審卷一
    第117、203至207、227至239頁），然為被上訴人及備位被
    告所否認，實際上被上訴人原以○○路000巷0弄通行之道路業
    已剷除，並非使用C方案通行，而C方案占用之面積較B方案
    為大，非對鄰地損害最小，已詳如前述。再審酌上訴人提出
    之前開照片，充其量僅能證明在本件繫屬本院前，備位被告
    或有在其土地上，留有雜草、碎石路之路段供其通行之用，
    無從認定係供包含被上訴人在內之不特定人自由出入使用，
    故上訴人此部分所辯，尚無可採。
　⒎上訴人復辯稱另案本院106年度重上字第421號判決、臺灣士
    林地方法院95年度訴字第237號判決理由認定尚有其他通路
    可通行，517地號土地可經由515-2地號土地通行○○路云云，
    然上開二判決主文均非確認被上訴人有通行權，後者臺灣士
    林地方法院95年度訴字第237號主文係命訴外人將坐落519地
    號土地上之柏油路面（即○○路000巷0弄，照片如原審卷一第
    181頁）剷除，駁回被上訴人之訴，並經本院96年度上字第8
    17號判決駁回上訴確定，理由中亦未具體指明71年土地分割
    後，供被上訴人合法通行道路位於何處，有該二判決在卷可
    查（士調卷第11至19頁），目前業已依上開判決剷除○○路00
    0巷0弄，確實無道路可通行至系爭房屋，有本院勘驗時之現
    況照片為證（本院卷第207至208頁），已如前述，並參照地
    籍圖謄本所示，姑不論515-2地號是否臨○○路，自517地號行
    至515-2地號尚相隔516、515-1地號土地等（士調卷第28頁
    ），影響鄰地之面積顯然更大，且依卷附109年航測照片所
    示（本院卷第113頁）515-1、515-2等地號土地交界處現存
    許多建物，如供被上訴人通行使用，恐需拆除建物，實非適
    宜之通行方案，故上訴人前開所辯，並不可採。
  ⒏末按有通行權人於必要時，得開設道路，民法第788條第1項
    前段定有明文。查B方案通行土地上，存有上訴人設置之鐵
    捲門及圍牆、種植之蔬菜，部分土地上有植物等地上物存在
    ，已如前述，現況為泥土或有植被存在之地質及地形顯難逕
    供交通工具往來，審酌系爭房屋連通公路以及載運物品等現
    代生活機能所需，顯有鋪設柏油路面通行之必要，則被上訴
    人請求上訴人應容忍其移除B方案通道上之地上物、鋪設柏
    油路面供通行使用，並不得為任何妨礙其通行之行為，自應
    准許。
  ㈡本件被上訴人先位之訴為有理由，即無庸就備位之訴為審理
    ，附此敘明。　
七、綜上所述，被上訴人依民法第789條規定，訴請確認其就B方
    案之土地有通行權存在，上訴人應容忍其移除B方案通道上
    之地上物、鋪設柏油路面供通行使用，並不得為任何妨礙其
    通行之行為，為有理由，應予准許。原審所為上訴人敗訴之
    判決，並無不合，上訴意旨指摘原判決不當，求予廢棄改判
    ，為無理由，應予駁回。另就原判決主文第二項更正為如本
    件主文第三項所示，附此敘明。
八、本件事證已臻明確，兩造其餘主張與攻擊防禦方法及所提證
    據，經審酌後認與本件判決之結果不生影響，爰不另一一論
    述，併此敘明。
九、據上論結，本件上訴為無理由，依民事訴訟法第449條第1項
    、第78條，判決如主文。
中　　華　　民　　國　　111 　年　　1 　　月　　19　　日
                  民事第二庭
                        審判長法  官   陳容正 
                              法  官   邱  琦
                              法  官   紀文惠
正本係照原本作成。
如不服本判決，應於收受送達後20日內向本院提出上訴書狀，其
未表明上訴理由者，應於提出上訴後20日內向本院補提理由書狀
（均須按他造當事人之人數附繕本）上訴時應提出委任律師或具
有律師資格之人之委任狀；委任有律師資格者，另應附具律師資
格證書及釋明委任人與受任人有民事訴訟法第466 條之1第1項但
書或第2項所定關係之釋明文書影本。如委任律師提起上訴者，
應一併繳納上訴審裁判費。
中　　華　　民　　國　　111 　年　　1 　　月　　19　　日
　　　　　　　　　　　　
　　　　　　　　　　　　　　　書記官   李昱蓁